臺灣高等法院高雄分院刑事判決　　　　 94年度上易字第136號
　　上　訴　人　臺灣高雄地方法院檢察署檢察官
　　被　　　告　甲○○
上列上訴人因被告背信案件，不服臺灣高雄地方法院93年度易字
第916 號中華民國93年12月16日第一審判決（起訴案號：臺灣高
雄地方法院檢察署93年度調偵字第271 號），提起上訴，本院判
決如下：
    主  文
上訴駁回。
    理  由
一、公訴意旨略以：被告甲○○與妻子李玲娥（另經檢察官為不
    起訴處分確定）於民國88年間，以其等所經營之「俏麗髮型
    機構」轄下有12家分店，營運前景看好，每3 個月可分紅獲
    利為由，透過友人李世興邀告訴人乙○○合夥投資，告訴人
    乙○○遂於88年8 月29日在設於高雄市○○○路與福德路口
    之「俏麗髮型事業機構總管理處」7 樓辦公室內商談投資事
    宜，告訴人乙○○經評估後允為投資，並交付發票日為同年
    8 月30日、9 月28日、10月5 日，票面金額均為新台幣﹙下
    同﹚100 萬元之支票3 張，合計為300 萬元合夥投資款予甲
    ○○，入夥經營「俏麗髮型機構」，並約定由被告甲○○擔
    任該機構之董事長為實際負責人，李玲娥則擔任總經理。旋
    即，於89年間，被告甲○○復以合夥人間即將正式簽約為由
    ，請求告訴人乙○○再行增資，惟告訴人乙○○因鑒於前開
    之投資，均未分紅，故僅保守再次出資15萬元，合計投資金
    額為315 萬元，並於89年3 月1 日與被告甲○○簽訂共同經
    營合夥契約書，其中約定由被告甲○○擔任該合夥事業之總
    經理，處理合夥事業之一切事務，並對外代表「俏麗髮型機
    構」，至營運狀況，則約定每1 個月結算1 次，第1 年每個
    月分紅1 次，以每個月淨利之百分之三十為分紅，餘百分之
    七十作為公積金外，按各合夥人所佔股份比例分配之。第2
    年起每3 個月分紅1 次，以3 個月淨利之百分之五十分紅，
    以百分之五十作為公積金用外，按各合夥人所佔股份比例分
    配之，期間自89年3 月1 日起至95年3 月1 日止。詎被告甲
    ○○身為執行合夥事業之合夥人，為各合夥股東處理事務，
    應依誠實信用原則，盡其善良管理人之注意義務，竟意圖為
    自己不法之利益及損害告訴人乙○○之利益，未依合夥契約
    之約定，每月決算盈虧並每3 個月召開股東常務委員會會議
    ，亦未以書面資料報告開會內容及當季業績及財務狀況，致
    使該合夥事業於短短1 年期間，「俏麗髮型機構」從原本12
    家店面，緊縮只剩1 家高雄縣鳳山店分店，而被告甲○○卻
    始終違背其負責人之忠誠義務，對於合夥事業之業務狀況及
    財產損益情形，均隱匿未據實向合夥股東報告營運狀況，嗣
    告訴人乙○○於91年3 月26日委請律師發函，要求被告甲○
    ○提出公司業務執行及財產狀況之說明，被告甲○○受於情
    勢所迫，方於91年4 月23日召開會議說明會算，然被告甲○
    ○對於該合夥事業之業務執行及財產狀況支吾其詞，且無法
    提出公司之帳冊資料清楚交代資金去向，僅表示公司營運虧
    損而關閉數家店面，目前只高雄縣剩鳳山店分店1 家，在告
    訴人乙○○追問其投資款350 萬元之去向時，被告甲○○卻
    推諉稱公司財務帳冊滅失，藉此推托，致生損害於合夥人乙
    ○○至鉅，因認被告甲○○涉犯刑法第342 條第1 項之背信
    罪嫌云云。
二、按犯罪事實應依證據認定之，無證據不得認定其犯罪事實；
    又按不能證明被告犯罪者，應諭知無罪之判決，刑事訴訟法
    第154 條第2 項、第301 條第1 項分別定有明文。次按告訴
    人之告訴，係以使被告受刑事訴追為目的，是其陳述是否與
    事實相符，仍應調查其他證據以資審認；認定不利於被告之
    事實，須依積極證據，苟積極證據不足為不利被告之認定時
    ，即應為有利於被告之認定，更不必有何有利之證據（最高
    法院52年臺上字第1300號、30年上字第816 號判例參照）。
    再按刑法第342 條第1 項之背信罪，係指為他人處理事務之
    受任人，意圖為自己或第三人不法之利益，或損害本人之利
    益，而違背其任務之行為，致生損害於本人之財產或其他利
    益而言。詳言之(一)該行為主體需該為他人處理事務之受任人
    。(二)客觀上須有違背任務行為。所謂「違背其任務」，除指
    受任人違背委任關係之義務外，尚包括受託事務處分權限之
    濫用在內，如此始符合本條規範受任人應誠實信用處理事務
    之本旨，積極之作為與消極之不作為，均包括在內，是否違
    背其任務，應依法律之規定或契約之內容，依客觀事實，本
    於誠實信用原則，就個案之具體情形認定之。（最高法院86
    年度台上字第3629號判決、91年度台上字第2656號判決意旨
    參照）。(三)須致生損害本人之財產或其他利益。即該違背任
    務行為，須與一定財產之損失或利益損失之後果有因果關係
    ，且其間應為直接之因果關係。(四)主觀上須有為意圖為自己
    或第三人不法之利益，或損害本人利益，即若本人利益之受
    損害乃基於正當原因，並非不法，即難律以本罪（最高法院
    53年度台上字第2429號判決意旨參照）。
三、本件公訴人認被告甲○○涉犯刑法第342 條第1 項之背信罪
    嫌，無非以告訴人乙○○之指訴、共同經營合夥契約書、合
    夥經營股東名簿、俏麗髮型機構興中店、五甲店、鳳山店90
    年8 月份收支表，及俏麗髮型機構89年1 月至3 月分紅利表
    各1 份、合作金庫92年11月28日合金順存字第5584號函及所
    附告訴人簽發之支票影本3 張為其憑據。
四、訊據被告甲○○堅決否認有何背信犯行，辯稱：俏麗髮型機
    構原本只有我投資，嗣並邀各店美髮設計師、店員入股，至
    88年八、九月間，才邀告訴人乙○○入股，告訴人在投資前
    曾有到各分店去看過才決定投資；因為告訴人投資後，剛好
    台北同業下高雄殺價競爭，洗髮甚且一度降價到只需99元，
    加以店內設計師有離職自立門戶，客人因此大量流失，美髮
    業開店成本高，每月所支出之房租及人事成本均相當高，所
    以不斷虧損，為免損失擴大，因而陸續盤讓收起分店；期間
    曾經召開幾次股東會，告訴人有參與，沒有按期召開股東會
    ，是因店內設計師等股東認為開會浪費時間等原因所致，但
    股東都有瞭解經營虧損情形，告訴人每個月回台灣都至總管
    理處跟會計核對帳目，對虧損情形也相當清楚；另外，我收
    起中正路管理處後，將帳冊資料搬到興中店存放，因興中店
    面積狹小，逾期3 個月的帳冊或有丟棄或置於地下室，在90
    年7 月間高雄淹大水，整個地下室全部進水，就僱請工人全
    部丟棄，並非刻意隱瞞帳冊資料不提出。告訴人因俏麗髮型
    機構雖有虧損，但我實際虧損比告訴人多；至於83年向合作
    金庫大順分行借的270 萬元，因時間太久了，我忘了作何用
    途，可能當時有幾家店在裝潢，拿去支付裝潢費；又匯款給
    李玲娥160 萬元之事，我並不知道等語。
五、經查：
（一）被告甲○○於70年間創設俏麗髮型機構（即俏麗美容院）
      ，擔任負責人，於83年間陸續開放俏麗髮型機構各分店設
      計師、員工入股，並於88年8 月29日，透過股東李世興介
      紹，與告訴人乙○○商談投資參與俏麗髮型機構之合夥，
      告訴人乙○○經評估後允為投資，並陸續交付票面金額均
      為100 萬元之支票3 張（發票人均為上瑋電子企業股份有
      限公司，付款人均為彰化商業銀行岡山分行，發票日分別
      為88年8 月30日、同年9 月28日、同年10月5 日），合計
      共300 萬元之合夥投資款，而加入當時具有12家分店規模
      ，且在高雄市○○○路284 號7 樓之1 另設有總管理處之
      俏麗髮型機構合夥事業，並於89年3 月1 日簽訂「俏麗美
      容院共同經營合夥契約書」，合夥股東為甲○○（認股金
      額517 萬元）、蔡孟坡（認股金額60萬元）、李世興（認
      股金額100 萬元）、乙○○（認股金額300 萬元）、陳吳
      錦娘（認股金額28萬元）、李永龍（認股金額16萬元）、
      黃紫如（認股金額4 萬元）、陳淑珍（認股金額28萬元）
      、唐欣芝（認股金額4 萬元）、陳月霞（認股金額16萬元
      ）、蔡錦玫（認股金額32萬元）、鐘麗英（認股金額16萬
      元）、白惠雯（認股金額8 萬元）、曾志遠（認股金額15
      萬元），合計總投資金額為1144萬元，並約定由被告甲○
      ○擔任該合夥事業之總經理，處理合夥事業之一切事務，
      對外代表俏麗髮型機構，此有共同經營合夥契約書及合夥
      經營股東名簿各1 份在發查卷第8 頁至第13頁足憑。然俏
      麗髮型機構從此經營上卻持續虧損，且原先12家分店規模
      亦逐漸縮減，至89年7 月間，僅餘鼎山、鳳山、五甲、興
      中等4 家分店，嗣於91年初，告訴人乙○○再行增資15萬
      元，總共投資金額達315 萬元，然俏麗髮型機構之經營仍
      未見起色，分店亦一一盤讓他人，於91年9 月份興中店盤
      讓後，更僅剩鳳山店1 家分店，至93年8 月底鳳山店亦因
      每月持續虧損數萬元而盤讓他人，結束營業等情，此為被
      告甲○○、告訴人乙○○所不爭，並經俏麗髮型機構股東
      兼人事總管即證人陳吳錦娘，及於88年底至89年3 月間擔
      任俏麗髮型機構總管理處處長即證人李清富、於89年7 月
      起回任俏麗髮型機構總會計即證人陳皇春於原審證述詳盡
      （分見原審卷第93頁至第106 頁、第159 頁至第167 頁）
      ，並有俏麗髮型機構共同經營合夥契約書及所附合夥經營
      股東名簿、分店名冊2 份（附於調偵卷第22頁至第28頁、
      發查卷第8 頁至第13頁）、被告名片1 張（調偵卷第58頁
      ）、支票影本3 張、彰化商業銀行岡山分行92年10月29日
      彰岡字第2047號函、合作金庫92年11月28日合金順存字第
      5584號函各1 份（附於調偵卷第77頁至第79頁、第83頁至
      第90頁），及讓渡契約2 份（附於警卷第8 頁、第9 頁）
      在卷可證。
（二）俏麗髮型機構確實有根據各分店日報表製作之每月損益表
      ，業經證人陳皇春於原審審理中證述詳盡（見原審卷第16
      3 頁），並有被告自行留存提出之俏麗髮型機構89年一、
      三月份紅利表、89年1 月各分店總業績、總客數、紅利表
      （分附於警卷第7 頁、調偵卷第38頁至第39頁）、90年8
      月俏麗髮型機構興中店、五甲店、鳳山店之月結算表（附
      於調偵卷第29頁至第31頁）在卷可證，顯見被告每月確實
      有決算盈虧，並無公訴人所指之未依合夥契約決算每月盈
      虧之違背任務行為。
（三）又俏麗髮型機構自乙○○入股後，雖於88年底召開1 次股
      東會議商討及虧損之因應對策，惟並未確實依照上開合夥
      契約第15條第1 款之約定每3 個月召開股東常務委員會會
      議，被告亦未依上開契約第15條第9 款規定在定期召開之
      股東常務委員會會議上以書面資料報告開會內容及當季業
      績及財務狀況等情，固為被告所不否認，並經證人陳吳錦
      娘、證人李清富、陳皇春於原審證述詳盡（見原審卷第10
      5 頁、第95頁、第166 頁）。然依據上開卷附俏麗髮型機
      構共同經營合夥契約書第15條第10款（見92年度調偵字第
      361 號卷第24頁）記載股東常務委員會會議之召集人為陳
      吳錦娘，是股東常務委員會會議之按期召集，非被告之任
      務甚明，雖依民法第680 條準用民法第540 條至第542 條
      規定，執行合夥事務之合夥人有事務進行狀況及顛末之報
      告義務，但股東常務委員會會議既未按期召集，被告又如
      何在股東常務委員會會議上以書面資料報告開會內容及當
      季業績及財務狀況，是公訴人指被告未依合夥契約之約定
      ，每月決算盈虧並每3 個月召開股東常務委員會會議，亦
      未以書面資料報告開會內容及當季業績及財務狀況，為其
      違背任務行為，已非可採。
（四）衡諸常情，單純未依合夥契約約定決算盈虧、每3 個月召
      開股東常務委員會會議，或未以書面資料報告開會內容及
      當季業績及財務狀況，當不致導致合夥事業虧損，公訴人
      執此指被告背信，更難認有據。況俏麗髮型機構經營虧損
      ，且分店規模自12家，逐漸縮減至90年7 月間4 家分店，
      直至91年9 月間僅剩鳳山店之原因，乃因店內紅牌設計師
      自立門戶，及同業競爭之故，此業據證人陳吳錦娘、證人
      李清富、證人陳皇春一致證述明確（見原審卷第93頁、第
      94頁），堪認該俏麗髮型機構財務虧損，是商業競爭及經
      營環境之故，而非肇因被告有違背任務之行為，加以被告
      為俏麗髮型機構之最大股東，出資額高達517 萬元，俏麗
      髮型機構虧損對其本身最為不利，更無從單以經營虧損即
      認定被告主觀上有何不法利益或損害本人之意圖。至公訴
      人認俏麗髮型機構之合夥總出資額高達1144萬元，不可能
      因每月十數萬元之虧損，即在短期內將出資額虧損殆盡之
      質疑，然俏麗髮型機構之上開總出資額乃至70年間陸續出
      資之總和，且證人陳皇春並證稱各分店之開辦均需上百萬
      元之資金等語明確（見原審卷第166 頁），是公訴人忽略
      合夥出資額有極大部分須用於大量設備及押租金等開店成
      本，而遽為被告對龐大資金迅速用盡、交代不清，有違背
      任務之推斷，實嫌速斷。
（五）再俏麗髮型機構之各分店日報表及單據等會計憑證，每日
      彙整總會計處，每月總會計製作損益表，並以銀行存摺為
      資金出入證明，並未製作其他帳冊。上開日報表及單據等
      會計憑證依俏麗髮型機構慣例多僅保留3 個月，告訴人1
      個月約1次 以店內留存之日報表核對銀行存摺之方式查帳
      等情，業據證人陳皇春證述詳盡（見原審卷第163 頁、第
      164 頁）；另被告確實有告知股東生意不佳虧錢情形，及
      俏麗髮型機構曾於88年底召開股東會商討虧損因應對策，
      亦經證人陳吳錦娘（見原審卷第97頁）、及證人李清富等
      證述如前，且俏麗髮型機構各股東或本身多在各分店任職
      ，或本身出資金額甚多，衡情對合夥事業經營盈虧情形，
      理應多予關心瞭解，對虧損狀況及原因更不可能毫無所知
      。是告訴人雖證稱我未參加任何股東會，被告未報告經營
      虧損情形，我從未接觸員工或查帳等語（見原審卷第129
      頁），然其證述違反常情，與證人李清富、陳皇春、陳吳
      錦娘證述不符，佐以告訴人於原審審理中自承其入股後至
      總管理處及興中、鳳山等分店關心營運情況，入股3 個月
      後因沒有分到紅利，且虧本太嚴重，就聯合其餘股東及被
      告簽立內容為任何人（包括股東）不得將公款周轉使用之
      立據，且兼任監察人之股東李世興也有告知虧本情形等語
      （見原審卷第128 頁至第129 頁、第132 頁），並有立據
      1 紙在卷可證（附於調偵卷第21頁），更顯見告訴人對俏
      麗髮型機構之帳目及經營情形均知之甚詳，其上開證詞，
      不足採信。又經營者為求便利，疏忽正式之日常帳或分類
      帳等會計帳冊製作或相關會計單據之保管，並非罕見，被
      告既有按月製作損益表，並以銀行存摺為資金流向之依據
      ，並經告訴人一一查核詳盡，已如前述，縱然其事後保存
      會計單據失當，而無法提出正式帳冊以供查核，亦難因此
      認定被告有隱匿財產狀況。況單純未報告營運虧損或未提
      出帳冊供查核，亦無法導致告訴人或合夥人受損害，更無
      法因此推斷被告有背信犯行。是公訴人所指被告對告訴人
      及其餘股東隱匿虧損情形，且無法提出帳冊以供查核致告
      訴人受損甚鉅部分，亦無理由。
（六）被告於83年2 月3 日向合作金庫銀行大順分行借270 萬元
      ，借款日期至98年2 月3 日，每月繳息2 萬餘元，該筆借
      款係新借，有該行94年8 月26日合金順存字第0940004108
      號函及所附借據各1 紙附於本院卷第158 頁、第159 頁可
      憑，而該筆借款之用途如何？因時日已久被告不復記得，
      但被告供稱：我錢都用在公司，並無私用等語（見本院卷
      第202 頁），然查「俏麗髮型機構」於70年間即已成立，
      於當時係被告夫婦自己經營，並無別人合夥，且分店1 家
      1 家成立，但每家店成立之成本在1 百多萬以上，因此如
      缺資金，則以被告個人名義向銀行貸款，因此貸款之利息
      亦由「俏麗髮型機構」之收入支出，然「俏麗髮型機構」
      設有總會計負責財務，且各分店均設有會計，因此究竟如
      何支付利息，被告亦不知悉，均由會計負責，且從該銀行
      被告帳戶之明細表觀之，告訴人先後投資之315 萬元，係
      陸陸續續被提領，被告當時因有資金之需求，遂邀外人投
      資，因此投資款入帳後加以運用，乃屬常情，何況當時共
      有12家分店，提領款項之人甚多，有該明細表附於本院卷
      足考，然就該明細表內容觀之，無法證明被告有私人挪用
      公司款之情形，被告如未私用，則無背信可言。
（七）至於告訴代理人另指稱告訴人所投資之300 萬元，其中有
      160 萬元匯入被告之妻李玲娥之帳戶，可見被告有挪用公
      款云云。然證人李玲娥於本院94年9 月28日審理時結證稱
      ：「這些款項都是分店在處理，再與總公司對帳，乙○○
      入股後就開除我的職位，公司的事我就不再插手，乙○○
      投資315 萬元，他入股的股份有些是我讓渡給他的，有些
      是公司讓渡給他的。」等語（見本院卷第185 頁、第186
      頁），且依合夥經營股東名簿所載，確實於告訴人加入為
      股東後，李玲娥之名字則不在該股東名簿之列，有該合夥
      經營股東名簿1 份附於發查卷第12頁可考，且告訴人入股
      後亦令李玲娥不得干涉或指揮公司一切業務，有切結書1
      份在91年度偵字第21501 號卷第30頁足考；又證人李永龍
      於本院94年9 月28日審理時亦結證稱：「我知道乙○○有
      投資315 萬元在俏麗髮型機構。」、「（你知道315 萬元
      ，被告有用在私人方面或是他將錢用在俏麗髮型機構上？
      ）錢都用在公司上。」、「（李永龍你如何知道？）因為
      我是股東，店的生意好壞我知道。」等語（見本院卷第19
      0 頁），可見告訴人投資之款項其中有160 餘萬元轉到被
      告之妻李玲娥之帳戶，應係李玲娥將自己股份讓渡給告訴
      人之股款，果真這些款項係被告私自挪用而非用於公司應
      支付之款項，告訴人入股後每月自中國大陸返台，都到公
      司看日報表，且與會計對帳，亦未發現被告有何不法，為
      何當時對此未提出質疑？而讓事隔多年後一些帳冊資料不
      復存在，始加以懷疑，實令人不解。因此告訴人投資款項
      中之160 餘萬元雖匯入被告之妻李玲娥之帳戶，但此亦無
      積極證據證明被告有私用之情事，尚難據以認定被告有背
      信之犯行。
（八）證人李世興經原審及本院傳喚，傳票均以查無此址退回，
      有傳票回證信封及戶籍查詢全戶戶籍資料各1 份在卷可證
      ，且被告、告訴人亦均無法提供證人李世興詳盡之年籍資
      料，是本院認證人李世興顯有刑事訴訟法第163 條之2 第
      2 項第1 款、第3 款之情形，不必再為調查，附此敘明。
（九）綜上所述，足見被告前揭所辯，尚屬可採。公訴人所指被
      告之違背任務行為，均無法認有致生損害本人之財產或其
      他利益，更無法認定被告主觀上有何為意圖為自己或第三
      人不法之利益，或損害本人利益，公訴人復無法舉證被告
      有何具體之背信行為，實無法僅以俏麗髮型機構有經營虧
      損情形，即認被告有背信之犯行。此外，復查無其他積極
      證據足認被告有公訴人所指上開背信犯行，揆諸上開法條
      規定及判例意旨，本件既不能證明被告犯罪，依法自應諭
      知被告為無罪之判決。
六、原判決以不能證明被告甲○○犯罪，而諭知被告無罪之判決
    ，於法並無不合。公訴人上訴意旨，仍執前詞，指摘原判決
    不當，為無理由，應予駁回。
據上論斷，應依刑事訴訟法第368條，判決如主文。
本案經檢察官張其主到庭執行職務。
中　　華　　民　　國　　94　　年　　10　　月　　7 　　日
                  刑事第二庭    審判長法  官  林正雄
                                      法  官  陳啟造
                                      法  官  黃壽燕
以上正本證明與原本無異。
本判決不得上訴。
中　　華　　民　　國　　94　　年　　10　　月　　7 　　日
　　　　　　　　　　　　　　　　　　　書記官  黃一秋
